【裁判字號】    98,小上,18
【裁判日期】    991215
【裁判案由】    給付管理費
【裁判全文】
臺灣高雄地方法院民事判決              98年度小上字第18號
上  訴  人  高銀晚
訴訟代理人  吳春宏
被上訴人    凱撒藝術廣場管理委員會
法定代理人  蔡麗花
訴訟代理人  黃仁州
上列當事人間請求給付管理費事件，上訴人對於民國98年3 月10
日本院高雄簡易庭98年度雄小字第773 號判決，提起上訴，本院
判決如下：
    主      文
原判決關於命上訴人給付超過新台幣捌萬零捌佰肆拾伍元，及自
民國九十八年三月十四日起至清償日止，按週年利率百分之五計
算之利息，暨該部份假執行之宣告，並訴訟費用之裁判均廢棄。
上開廢棄部份，被上訴人在第一審之訴駁回。
其餘上訴駁回。
第一、二審訴訟費用由上訴人負擔新臺幣貳仟貳佰玖拾柒元，餘
由被上訴人負擔。
    事實及理由
壹、程序部分：
一、按「小額程序之第二審判決，有下列情形之一者，得不經言
    詞辯論為之︰一、經兩造同意者。」，民事訴訟法第436 條
    之29第1 款定有明文。本件兩造於本院準備程序中均陳明同
    意由本院合議庭，不經言詞辯論逕為判決（見第161 頁之準
    備程序筆錄），爰不經言詞辯論，依兩造之聲明陳述抗辯及
    提出之證據逕為判決。
二、次按對於小額程序之第一審裁判，得上訴或抗告於管轄之地
    方法院，然非以其違背法令為理由，不得為之，民事訴訟法
    第436 條之24第1 項、第2 項定有明文。而上訴狀應記載上
    訴理由，表明下列各款事項：(一)原判決所違背之法令及其具
    體內容。(二)依訴訟資料可認為原判決有違背法令之具體事實
    ，同法436 條之25亦有明定。又所謂判決違背法令，乃指判
    決不適用法規或適用不當，為同法第468 條所明定，並為小
    額事件之上訴程序所準用（民事訴訟法第436 條之32第2 項
    參照）。因此，判決如有可適用之法規而消極的不予適用，
    或不應適用之法規而積極的誤為適用等情形，且經上訴人對
    第一審判決如何違背法令，為具體之指摘，即應認其上訴為
    合法。經查本件上訴人主張：(1)依凱撒藝術廣場大廈（下稱
    系爭大廈）之大樓規約（下稱系爭規約）第10條第3 款後段
    「惟主任委員、監察委員、財務委員非區分所有權人且實際
    居住於本大樓者不得擔任，亦不得由其他人代理行使職權」
    之規定，非系爭大廈之區分所有權人且實際居住於系爭大廈
    者，不得擔任系爭大廈管理委員會之主任委員、監察委員及
    財務委員，系爭大廈中高雄市三民區○○○路7 號14樓之2
    房屋之區分所有權人為林佳蓉而非蔡麗花（林佳蓉之母），
    依系爭規約之上開規定，蔡麗花不得當選及擔任主任委員，
    被上訴人無當事人能力（按應係法定代理權之有無，上訴人
    誤為主張當事人能力之有無）原審就當事人能力之有無（應
    係法定代理權之有無）未查明，遽為判決，為違背法令云云
    ，因被上訴人確有當事人能力，且蔡麗花得當選及擔任主任
    委員（詳如下述實體部分第五、六點之理由），故上訴人主
    張原審有此部份之判決違背法令云云，即不足採。(2)按「言
    詞辯論期日當事人之一造不到場者，法院固得依到場當事人
    之聲請，由其一造辯論而為判決，惟不到場之當事人未於相
    當時期受合法之通知者，法院應以裁定駁回其聲請，並延展
    辯論期日，否則，若依到場當事人之聲請，由其一造辯論而
    為未到場人敗訴之判決者，該判決即係違背法令。」、「依
    一定之事實，足認以久住之意思，住於一定之區域者，即為
    設定其住所於該地，為民法第二十條所明定，是我國民法關
    於住所之設定，兼採主觀主義及客觀主義之精神，必須主觀
    上有久住一定區域之意思，客觀上有住於一定區域之事實，
    該一定之區域始為住所，故住所並不以登記為要件。又戶籍
    法為戶籍登記之行政管理規定，戶籍地址乃係依戶籍法所為
    登記之事項，戶籍地址並非為認定住所之唯一標準。」，有
    最高法院71年度台上字第4957號、93年度台抗字第393 號裁
    定要旨可資參照。經查，上訴人主張其自94年間起，多年來
    實際上均是居住於系爭大廈中之高雄市三民區○○○路7號
    12樓之4 房屋（下稱系爭房屋），並多次參加被上訴人之區
    分所有權人會議，而未居住於高雄市新興區○○○路216 號
    5 樓之5 之戶籍地，該址只是其依戶籍法登記戶籍之所在地
    ，並非其住所，其實際上之住所係位於系爭房屋等語，為被
    上訴人所不爭執，則參照上訴人自94年間起之上開居住及參
    加區分所有人會議之情形，上訴人主張其實際上之住所係位
    於系爭房屋，應堪採信。是以上訴人之住所既是位於系爭房
    屋，且被上訴人亦應明知其多年來實際上亦均是居住於系爭
    房屋，則上訴人主張被上訴人明知上情卻於起訴狀上記載其
    住所地為上開戶藉地而非系爭房屋，致其於原審未受合法通
    知，未能於言詞辯論期日到場，而由原審依被上訴人之聲請
    ，准由被上訴人一造辯論而為上訴人敗訴之判決，原審就此
    部份有違背法之情形，即足採取。就此部份，上訴人對第一
    審判決如何違背法令，既已為上述具體之指摘，應認其上訴
    為合法，核先予敘明。
貳、實體部分：
一、被上訴人起訴主張：上訴人為系爭凱薩藝術廣場大廈中高雄
    市三民區○○○路7 號12樓之4 房屋之區分所有權人，依系
    爭大廈規約之規定，每月應繳交1,725 元之管理費，詎其竟
    積欠自92年10月至96年12月止，共51個月之管理費共新臺幣
    （下同）87,975元未繳納，經催告均置之不理，爰依公寓大
    廈管理條例及系爭規約規定之法律關係，提起本件訴訟等語
    。並聲明：上訴人應給付被上訴人87,975元，及自起訴狀繕
    本送達翌日起至清償日止，按週年利率5%計算之利息。
二、上訴人未於原審言詞辯論期日到庭，亦未提出任何書狀作任
    何聲明或陳述。
三、原審審理之結果，為被上訴人全部勝訴之判決。上訴人不服
    提起上訴，並於本院以：(1)被上訴人之法定代理人蔡麗花非
    區分所有權人，依系爭規約第10條第3 款之規定，不得擔任
    系爭大廈管理委員之主任委員，被上訴人無當事人能力；(2)
    被上訴人於92年9 月26日召開第1 次區分所有權人會議決議
    不合法，係被上訴人偽造區分所有權人會議之簽名及紀錄，
    向高雄市政府三民區公報備成立管理委員會，其管理委員會
    之成立不合法；又被上訴人並未在96年8 月29日召開之96年
    度之第1 次區分所有權人會議，如有，其在96年8 月29日召
    開之96年度之第1 次區分所有權人會議，人數不足且出席者
    幾皆非區分所有權人，故96年12月19日召開之96年度臨時第
    2 次區分所有權人會議，應認為其出席之人數及決議人數不
    足，其決議變更原系爭規約第10條第3 款後段之規定為不合
    法，被上訴人不具有當事人能力；(3)被上訴人明知其多年實
    際上係居住於系爭房屋並多次參加區分所有人會議，並未居
    住於高雄市新興區○○○路216 號5 樓之5 之戶籍地，卻故
    意於起訴狀上記載上訴人住所為戶藉地，致原審未受合法通
    知，未能於言詞辯論期日到場，有害於上訴人之程序利益，
    且不可歸責於上訴人；(4)上訴人向本院民事執行處拍賣買得
    系爭房屋後，因前屋拒不搬遷，致上訴人遲至93年2 月3 日
    始取得系爭房屋之占有，自該日開始負有繳納管理費之義務
    ；(5)依系爭規約第16條第3 項第3 款之規定，空屋每坪只收
    取20元管理費，並非35元，上訴人係於94年12月之後始搬入
    系爭房屋，被上訴人於94年12月向上訴人收取全額35元之管
    理費，於法無據。又上訴人之系爭房屋附有停車位，且車位
    遭他人占用，被上訴人向上訴人收取車位部份之管理費，亦
    於法無據等語，資為抗辯。並聲明：(一)原判決廢棄。(二)被上
    訴人在第一審之訴駁回。被上訴人則於本院補稱：(1)原系爭
    規約第10條第3 款後段之規定，業經被上訴人96年12月19日
    召開之96年度臨時第2 次區分所有權人會議決議通過修正為
    「管理委員會各委員得由區分所有權人及其實際居住於本大
    樓之一等直系或配偶擔任，如該戶別為公司行號法人代表者
    得由其委任代表擔任」，上訴人係因未察知有上開修正規定
    而有誤解，依修正後之上開規定，蔡麗花之選任及擔任主任
    委員為合法；(2)被上訴人所召開之成立會議及96年度臨時第
    2 次區分所有權人會議均合法，且均經向高雄市政府三民區
    公所報備而經核准在案，上訴人如抗辯不合法，應由上訴人
    負舉證之責任，並應依民法總則第56條等相關規定，於法定
    期限內提起確認決議無效等之訴訟，始為合法，惟上訴人至
    今均未依法提起確認決議無效等訴訟，其此部份之抗辯，自
    無理由；(3)上訴人之車位是否遭他人占用，與其應繳納之管
    理費義務無關，另被上訴人因上訴人從未向被上訴人提出其
    有車位之證明，而從未向上訴人收取過車位管理費，而只有
    收房屋部份之管理費；又上訴人如確實有車位且車位有遭他
    人占用之情形，亦應由上訴人自行向占用之人主張權利，與
    被上訴人無關，等語置辯。並聲明：上訴駁回。
四、兩造不爭執事項及爭執事項：
（一）不爭執事項：
  １、被上訴人為系爭大廈之管理委員會，而上訴人於上開期間
      為該大廈中高雄市三民區○○○路7 號12樓之4 之系爭房
      屋區分所有權人，依公寓大廈管理條例及系爭規約規定之
      規定，負有按月繳交管理費之義務。
  ２、上訴人係向本院民事執行處拍賣買得系爭房屋後，因前屋
      拒不搬遷，致上訴人遲至93年2 月3 日始取得系爭房屋之
      占有，自該日開始負有繳納管理費之義務。
  ３、依系爭規約第16條第3 項第3 款之規定，空屋每坪只收取
      20元管理費，並非35元。
（二）爭執事項：
  １、被上訴人是否有當事人能力？
  ２、蔡麗花之選任及擔任主任委員是否合法？
  ３、被上訴人請求上訴人給付共87,975元之管理費有無理由？
五、被上訴人是否有當事人能力？
    經查：(一)系系爭大樓係於92年9 月26日召開第1 次區分所有
    權人會議決議成立管理委員會，並於92年10月27日向高雄市
    政府三民區公所報備而經核准成立管理委員會，有高雄市三
    民區公所98年5 月22日函檢送之系爭大廈管理委員會申請報
    備書、92年9 月26日第1 次區分所有權人會議決議、92 年9
    月26日第1 次區分所有權人大會簽名冊、凱撒藝術廣場大樓
    規約（本院卷第50-84 頁）及公寓大廈管理組織報備證明（
    原審卷第19頁、本院卷第102 頁）等在卷可稽，堪認其已合
    法成立。至被告雖抗辯上訴人係偽造住戶之簽名向高雄市政
    府三民區公報備成立管理委員會，其管理委員會之成立不合
    法云云，惟此與上開證據不符，且迄亦無人向法院提起確認
    決議無效或撤銷決議之訴訟，其僅空言主張，即不足採信。
    (二)另按，非法人之團體，設有代表人或管理人者，有當事人
    能力，民事訴訟法第40條第3 項定有明文；又非法人之團體
    ，若具備一定之名稱、目的、事務所或營業所、獨立之財產
    ，並設有對外代表團體之代表人或管理人者，即有上開規定
    之適用，應認其具有當事人能力，有最高法院64年台上字第
    2461號判例之意旨可資參照，故公寓大廈如確有成立管理委
    員會，即使因會議名集程序不符合依公寓大廈管理條例第28
    條1 項、第55條之規定，不符同法第38條第1 項之規定取得
    當事人能力，惟若合乎上開民法及最高法院判例之要件，仍
    屬民事訴訟法第40條第3 項所規定之非法人團體，而具有
    當事人能力。查系爭大廈已召開多次區分所有權人會議決議
    ，並成立及選任管理委員、訂立住戶規約、並向住戶收取管
    理費並管理系爭大廈之設施而有相當之公共基金及其他經費
    等財產，足認被上訴人具有一定之名稱、辦公處所、目的及
    財產，自屬非法人團體而具有當事人能力。故上訴人抗辯被
    上訴人無
    當事人能力云云，即不足採。
六、蔡麗花之選任及擔任主任委員是否合法？
    經查：(一)系爭規約第10條第3 款後段原「惟主任委員、監察
    委員、財務委員非區分所有權人且實際居住於本大樓者不得
    擔任，亦不得由其他人代理行使職權」之規定，業經被上訴
    人96年12月19日召開之96年度臨時第2 次區分所有權人會議
    決議通過修正為「管理委員會各委員得由區分所有權人及其
    實際居住於本大樓之一等直系或配偶擔任，如該戶別為公司
    行號法人代表者得由其委任代表擔任」，有被上訴人提出之
    會議紀錄在卷可稽（本院卷第151 頁），而蔡麗花為系爭高
    雄市三民區○○○路7 號14樓之2 房屋區分所有權人林佳蓉
    之母，並實際設籍及居住於系爭房屋，有蔡麗花之戶籍謄本
    在卷可稽（本院卷第87頁以下），且為被告所不爭執，故蔡
    麗花確符合96年12月19日修正後系爭規約之規定，自得被選
    任及擔任主任委員格。(二)次按「區分所有權人會議除第28條
    規定外，由具區分所有權人身分之管理負責人、管理委員會
    主任委員或管理委員為召集人；管理負責人、管理委員會主
    任委員或管理委員喪失區分所有權人資格日起，視同解任。
    無管理負責人或管理委員會，或無區分所有權人擔任管理負
    責人、主任委員或管理委員時，由區分所有權人互推1 人為
    召集人；召集人任期依區分所有權人會議或依規約規定，任
    期1 至2 年，連選得連任1 次。但區分所有權人會議或規約
    未規定者，任期1 年，連選得連任1 次」、「前項管理委員
    、主任委員及管理負責人任期屆滿未再選任或有第20條第2
    項所定之拒絕移交者，自任期屆滿日起，視同解任」，公寓
    大廈管理條例第25條第2 項、第29條第4 項定有明文。查被
    上訴人主任委員蔡麗花改選前之前任主任委員陳明發，任期
    係自95年10月1 日起至96年9 月30日止，而陳明發於96年9
    月30日任期屆滿，視同解任後，系爭大廈之管理委員會因就
    管理委員改選一事發生爭議而無法順利改選，經該大樓區分
    所有權人互推後，始由林伯丞擔任召集人而於96年12月19日
    召集區分所有權人會議選任管理委員、修訂規約定情，業經
    本院96年度簡上字第145 號判決（本院卷第103 頁以下）認
    定在卷，並有上開卷宗中之高雄市三民區公所96年7 月25日
    高市三區民字第0960011646號函檢送之被上訴人申請成立報
    備及申請變更報備全部資料（見該卷第47至104 頁）、高雄
    市三民區公所97年3 月27日高市三區民字第0970005020號函
    檢送之被上訴人申請變更報備資料及召集推選公告（見該卷
    第209 至211 頁）在卷可稽，並經本院調取本院96年度簡上
    字第145 號卷宗核閱無誤，則系爭大樓96年12月19日之區分
    所有權人會議既係依公寓大廈管理條例第25條規定而召集，
    則林伯丞自屬有權召集之人，故上訴人辯稱96年12月19日區
    分所有權人會議不合法云云，即不足採。(三)再按區分所有權
    人會議之召集程序或決議方法，違反法令章程者，其決議之
    效力如何，公寓大廈管理條例雖無明文規定，然按其性質，
    應準用民法第56條第1 項規定，由區分所有權人於決議後3
    個月內請求法院撤銷其決議，故在法院撤銷決議前，該決議
    仍屬合法有效，對各住戶自有拘束力存在。本件上訴人雖又
    辯稱被上訴人96年12月19日召開之96年度臨時第2 次區分所
    有權人會議，其出席之人數及決議人數不足，其決議變更原
    系爭規約第10條第3 款後段之規定為不合法蔡麗花未經合法
    選任為管理委員云云，惟查，不論上訴人之抗辯是否屬實，
    上開96年12月19日區分所有權人會議於作成修改住戶規約、
    選任管理委員等決議後迄今，並未經區分所有權人提起訴撤
    銷訴訟，並據被上訴人陳明在卷，並為上訴人所不爭執，故
    縱認該次區分所有權人會議確有上開撤銷事由存在，然既未
    經依法訴請法院撤銷，且已3 個月之除斥期間，則揆諸前揭
    說明，上開決議即仍屬合法有效，故上訴人此部份所辯，亦
    不足採。
七、被上訴人請求上訴人給付共87,975元之管理費有無理由？
    經查：(1)原為上訴人所有之系爭房屋，依系爭大廈規約之規
    定，如以全額35元計算，每月應繳交之管理費為1,725 元，
    為上訴人所不爭執；(2)被上訴人於原審雖主張上訴人係積欠
    自92年10月至96年12月止，共51個月之管理費，惟經上訴人
    於本院為上開抗辯後，被上訴人就上訴人係向本院民事執行
    處拍賣買得系爭房屋後，因前屋拒不搬遷，致上訴人遲至93
    年2 月3 日始取得系爭房屋之占有，自該日開始負有繳納管
    理費之義務，並不爭執，業見前述，自堪認屬實，則依此計
    算，上訴人積欠管理費之期間應為46個月又26日（2 月只有
    28日）；(3)上訴人雖以其係94年12月之後始搬入系爭房屋，
    系爭規約第16條第3 項第3 款之規定，空屋每坪應只收取20
    元管理費云云抗辯，惟為被上訴人所否認，並辯稱上訴人並
    非空屋等語，查系爭規約第16條第3 項第3 款就空屋之定義
    係規定為「空戶係指區分所有權房屋無人進住且無傢俱裝潢
    者。」，系爭規約就空屋之定義既已明定為空戶必須係符合
    「無人進住」且「無傢俱裝潢者」二要件者，始得認為是空
    屋，則系爭房屋自必須兼具此二要件才能主張依空屋收費，
    惟依被上訴人提出而為上訴人所不爭執之被上訴人管理日誌
    （本院卷第253 、254 頁）所載，上訴人係於93年2 月3 日
    即請工人為系爭房屋裝潢，並於93年2 月17日搬電視傢俱入
    內，故上訴人雖遲至94年12月之後始搬入系爭房屋居住，然
    因其係93年2 月3 日即已為系爭房屋裝潢，並於93年2 月17
    日搬電視傢俱入內，顯與系爭規約就空屋必須是「無人進住
    」且「無傢俱裝潢者」之定義不符，則其抗辯系爭房屋應依
    空屋收費，即不足採；(4)上訴人雖又抗辯系爭房屋附有停車
    位，其車位遭他人占用，被上訴人向上訴人收取停車位之管
    理費，亦於法無據云云。惟縱認上訴人抗辯系爭房屋附有停
    車位並遭他人占用之事實屬實，其性質亦只是上訴人與他人
    間之糾紛，與被上訴人及其所應負之繳納管理費義務無關，
    應由上訴人自行向占用之人主張權利，上訴人自得拒絕繳納
    管理費，其此部份抗辯，亦不足採；(5)依上開說明，上訴人
    所應繳納之管理費應為80,845元【計算式：（1725元×46個
    月）＋（1725元×26÷30）＝80845 元，元以下四捨五入】
    。
八、綜上所述，被上訴人依公寓大廈管理條例及系爭規約規定之
    法律關係，得請求被上訴人址給付之金額為80,845元，及自
    上訴人因原審向系爭房屋之地送達判決而得知被上訴人請求
    翌日之98年3 月14日起至清償日止，按年息百分之5 計算之
    利息部份，為有理由，應予准許。至其逾此部份之請求，則
    為無理由，應予駁回。原審就超過上開應准許以外部份，為
    上訴人敗訴之判決，並依職權為假執行之宣告，尚有未洽，
    上訴意旨指摘原判決此部分不當，求予廢棄改判，為有理由
    ，爰將原判決此部份廢棄，並改判如主文第2 項所示。另原
    審就上開應准許部份，判命上訴人給付，並依職權為假執行
    之宣告，核無違誤，上訴意旨指摘原判決此部份不當，求予
    廢棄改判，為無理由，應予駁回。
九、本件事證及法律關係已明確，兩造之其他主張陳述抗辯及證
    據即無另予一一論述之必要，併予敘明。
十、據上論結，本件上訴為一部有理由，一部無理由，依民事訴
    訟法第436 條之32第2 項、第450 條、第436 條之29第1 款
    、第79條、第436 條之19第1 項，判決如主文。
中    華    民    國    99    年    12    月    15    日
                  民事第四庭  審判長法  官  黃宏欽
                                    法  官  楊淑珍
                                    法  官  郭文通
正本係照原本作成。
本判決不得上訴。
中    華    民    國    99    年    12    月    15    日
                                    書記官  黃琬婷

司法院資訊處製作；財團法人民間司法改革基金會備份。
